臺灣橋頭地方法院民事判決　　　　　　110年度勞訴字第156號
原　　　告　蘇進南　
　　　　　　蔡敏宏　
　　　　　　李國忠　
　　　　　　歐茂源　

　　　　　　鄭炳男　
　　　　　　薛昶殿　
　　　　　　張世鵬　
共　　　同
訴訟代理人　洪永志律師
被　　　告　台灣中油股份有限公司

法定代理人　李順欽　
訴訟代理人　陳琪苗律師
上列當事人間請求給付退休金差額事件，本院於民國110 年11月
18日言詞辯論終結，判決如下：
    主  文
被告應分別給付原告如附表「應補發退休金」欄所示之金額，及
各自如附表「利息起算日」欄所示之日起至清償日止，按週年利
率百分之五計算之利息。
訴訟費用由被告負擔。
本判決第一項得假執行。但被告分別以如附表「應補發退休金」
欄所示之金額為原告預供擔保，得免為假執行。
    事實及理由
一、原告主張：原告均受僱被告，已於民國109 年7 月1 日結清
    舊制退休金年資。因被告係採全天候24小時，按日班、小夜
    班及大夜班之三班制輪流作業，原告在職期間，被告均對實
    際輪值大、小夜班之員工發給夜點費（下稱系爭夜點費）作
    為輪班對價，系爭夜點費乃每月固定領取常態工作中可得支
    領之給與，與一般公司為應付臨時性之業務需求，偶一為之
    情形有別，屬經常性給付，為勞動基準法（下稱勞基法）第
    2 條第3 款所定工資。然被告未將系爭夜點費計入平均工資
    ，致原告所領退休金分別短少給付如附表「應補發退休金」
    欄所示金額，又依勞基法第84條之2 規定，在勞基法施行前
    之工作年資，應依當時適用之臺灣省工廠工人退休規則（89
    年9 月25日廢止）第9 條第1 款規定計算退休金給與標準，
    及依勞基法第55條第3 項規定，被告應自勞工退休之日起30
    日內給付退休金，故被告應分別自如附表所示利息起算日負
    給付遲延之責。為此，爰依廢止前臺灣省工廠工人退休規則
    第9 條第1 款、勞基法第84條之2 、第55條第1 項、第3 項
    之規定，提起本件訴訟等語。並聲明：被告應分別給付原告
    如附表「應補發退休金」欄所示之金額，及各自如附表「利
    息起算日」欄所示之日起至清償日止，按週年利率5%計算之
    利息。
二、被告則以：勞基法施行細則第10條第9 款修正時，雖將夜點
    費之規定刪除，然被告發放夜點費之初，係考量值夜班勞工
    多有進食必要，本諸體恤值夜班勞工辛勞之目的，以補貼相
    當於夜點費額之方式所為恩惠性、鼓勵性給與，與勞務無對
    價關係。被告實行晝夜輪班制乃法定工作型態，晝夜輪班制
    於正常工作時間範圍內，雇主無庸為任何額外之給付，與延
    長勞工工時應另加給加班費不同；被告發給夜點費僅限於實
    際於夜間工作人員即可請領，且金額固定一致，不因員工作
    業種類及工作複雜性、經驗、學歷、智力、技能、勞心度、
    勞力度、年資、級職不同而有差異，不具勞務對價性。又被
    告為國營事業，員工之薪資名目、發放標準、工資及加班費
    計算標準，均須依國營事業管理法第14條規定，由國營事業
    所屬單位頒布相關行政法規予以規範，如產生歧異或衝突時
    ，應優先適用國營事業管理法第14條及相關行政法規。系爭
    夜點費並非單一薪給下之工資，且依經濟部所屬事業人員退
    休撫卹及資遣辦法（下稱經濟部退撫辦法）作業手冊規定，
    系爭夜點費未經行政院核列入「經濟部所屬事業機構列入計
    算平均工資之給與項目表」（下稱系爭項目表），被告依經
    濟部訂定之單一薪給用人費率制度，未將系爭夜點費併為工
    資計算基準，自無規避或違反勞基法相關規定之情事，依經
    濟部及行政院函釋亦可知悉系爭夜點費並非工資。被告於10
    8 年12月13日辦理舊制年資結清公告，明示採計平均工資項
    目按系爭項目表辦理，原告任職之永安液化天然氣廠亦於10
    8 年12月19日舉辦說明會，已先行將說明會之資料（PPT 檔
    ）以電子郵件寄送予符合舊制年資名冊上之員工，原告於簽
    署年資結清協議書（下稱系爭協議書）時均已知悉夜點費並
    未列入平均工資計算，如今主張應列入平均工資請求退休金
    差額，有違誠信原則等語。資為抗辯，並聲明：原告之訴駁
    回。
三、兩造不爭執之事項：
  ㈠原告均受僱於被告，原告蘇進南、蔡敏宏、歐茂源為天然氣
    事業部永安液化天然氣廠氣化組消防技術員，原告李國忠、
    鄭炳男、薛昶殿、張世鵬為天然氣事業部永安液化天然氣廠
    氣化組輸氣技術員，其等均於109 年7 月1 日結清舊制退休
    金，依勞基法施行前、後計算之退休金基數如附表「退休金
    基數」欄所示，原告結清年資前3 個月、6 個月經被告核發
    夜點費之平均金額如附表「平均夜點費」欄所載。
  ㈡被告作業方式為24小時全天候開工，採日班、小夜班、大夜
    班三班輪流作業。輪值時間日班為上午8 時至下午4 時，小
    夜班為下午4 時至晚上11時，大夜班為晚上11時至翌日上午
    8 時。各班工作性質相同，服勤時間不同，原告7 人均需輪
    班。
  ㈢被告按實際值勤員工輪值發給之大、小夜班夜點費於97年1
    月1 日分別調整為新臺幣（下同）400 元、250 元。員工如
    有代班或請假，夜點費則歸代班人領取。
  ㈣被告發給之「夜點費」每人每日金額相同，不因員工作業種
    類及職等而有差異。
  ㈤被告前發給原告之退休金並未將夜點費計入原告之平均工資
    ，如夜點費屬平均工資之一部，則原告短少之退休金差額如
    附表編號1 至7 「應補發退休金」欄所示，法定遲延利息自
    附表編號1 至7 「利息起算日」欄所載日期起算。
四、本件之爭點：
  ㈠系爭夜點費是否屬於工資，而應列入勞基法所定平均工資計
    算退休金？
  ㈡原告得否請求被告補發如附表所示之退休金差額暨遲延利息
    ？
五、本院得心證之理由：
  ㈠系爭夜點費是否屬於工資，而應列入勞基法所定平均工資計
    算退休金？
  ⒈按工資係謂勞工因工作而獲得之報酬；包括工資、薪金及按
    計時、計日、計月、計件以現金或實物等方式給付之獎金、
    津貼及其他任何名義之經常性給與均屬之，勞基法第2 條第
    3 款定有明文。故計付原告之工資，係指勞工因工作而獲得
    之報酬，且屬經常性之給與。至於所謂「經常性給與」，是
    工資給付型態其中之一，某項給付之給付是否經常，可用以
    判斷該項給付是否為工資之依據之一。又判斷某項給付是否
    為工資，應具體認定，不因形式上所用名稱為何而受影響；
    而恩惠性給與係指雇主為改善勞工生活所為之補助性、偶然
    性、任意性或勉勵性等臨時起意而與工作無關之給與（最高
    法院87年度台上字第2823號、92年度台上字第2108號、93年
    度台上字第1767號判決要旨參照）。而工作時間及場所等為
    工作環境之一部分，均與勞務提出間有密切相關，故如一般
    觀念可認為是酬庸或彌補勞工提供之勞務本身之特殊辛勞與
    負擔，而直接對勞工所提出勞務附加地為更進一步之報償，
    應可肯認其為工資。
  ⒉經查，原告工作型態為24小時分日班、大夜班、小夜班三班
    輪流作業，系爭夜點費係因輪值大、小夜班而得申報領取，
    金額固定，不因工作內容、年資、職級不同，員工一經輪值
    大、小夜班即得領取，此為兩造所不爭執，且依被告作業型
    態，原告固定輪值大、小夜班，並非偶而為之，與一般公司
    行號應付臨時性之業務需求偶而為之者有間，且被告發給員
    工夜點費數十年，其給付以夜間輪值為要件，其發給顯非臨
    時起意或與工作無關，凡此均足認系爭夜點費係因被告要求
    原告於夜間工作，致原告於輪值大、小夜班期間生活作息與
    常人相反，不利於原告之生活及健康，故特別就夜間工作之
    勞工就相同工作給予不同待遇，此種因環境、時間等特殊之
    工作條件而對勞工所提出之勞務所為之給付，其本質應係對
    於勞工勞務提出之本身所為更進一步之報償，而為原告因特
    定工作條件所形成常態工作中可取得之給與，屬經常性提供
    勞務所得之報酬，系爭夜點費之給與即具備經常性之要件。
    又系爭夜點費係因環境、時間等特殊工作條件而對勞工所增
    加提出之經常性給付，本質上應屬勞務之對價，堪認屬於勞
    基法第2 條第3 款所稱之工資，自不能僅以雇主主觀認定系
    爭夜點費為恩惠性給與，即否認其為工資之本質，被告抗辯
    系爭夜點費屬恩惠性給與，即無可採。
  ⒊被告固以：被告發放夜點費之初，係考量值夜班勞工多有進
    食必要，本諸體恤值夜班勞工辛勞之目的，以補貼相當於夜
    點費額之方式所為恩惠性、鼓勵性給與，與勞務無對價關係
    ；被告實行晝夜輪班制乃法定工作型態，於正常工作時間範
    圍內，無庸為任何額外給付，與延長工時另加給加班費不同
    ，實際於夜間工作人員即可請領夜點費，金額固定一致，不
    因員工作業種類及工作複雜性、經驗、學歷、智力、技能、
    勞心度、勞力度、年資、級職不同而有差異，不具勞務對價
    性等語置辯。惟勞基法第2 條第3 款規定就工資所為定義，
    只須符合勞工因工作而獲得之報酬，以現金或實物等方式之
    經常性給予均屬之，被告給付內容之變動，並不影響系爭夜
    點費屬勞工於夜間工作報償之性質。而原告每月固定輪值大
    、小夜班，按月領取系爭夜點費，並非偶一為之，而屬經常
    性所得報酬，且系爭夜點費領取之條件即為夜間工作，與日
    班員工相較顯已具備特殊差異之工作條件，核屬經常性提供
    勞務所得報酬，均如前述，而公司是否實行晝夜輪班制，由
    全廠員工輪值夜班，而非由固定員工專職夜班，乃雇主基於
    公司管理、員工健康、工作效率、事業特殊性等諸多層面考
    量，雇主發給員工之費用，是否為工作所附加之報償，仍應
    視該費用之內容而定，殊難以是否於日間、夜間工作逕為區
    分，工資之認定，既以勞工提供勞務與雇主支付報酬（工資
    ）間之對價性為依據，自不因工作型態是否為輪班制而有差
    異。再者，工資各項結構之內容，雖有依工作性質、職級、
    年資等節而有不同或毋須申報領取者（如本薪），然亦不乏
    為相同數額之給付（如伙食津貼、交通津貼等）或核實申報
    領取者（如加班費），公司給付勞工之各種款項是否屬於工
    資一部，應實質審核其內容，而非依是否屬正常工時內之給
    付、形式上數額是否同一、是否加倍發給，或是否需依公司
    內部規範、設定條件申報請領，推認該等給付非屬工資，系
    爭夜點費之調整、幅度、核定，亦屬公司內部發給該項費用
    之設計問題，不影響系爭夜點費性質上為工資之認定。被告
    執前詞抗辯系爭夜點費並非勞務對價，不應列入平均工資計
    算退休金等語，無足憑採。
  ⒋被告另辯稱：被告為國營事業，員工之薪資名目、發放標準
    、工資及加班費計算標準，應優先適用國營事業管理法第14
    條及相關行政法規，且系爭夜點費未經行政院核列入系爭項
    目表，被告未將系爭夜點費併為工資計算基準，自無規避或
    違反勞基法相關規定之情事等語。惟查，原告受僱於被告多
    年，已認定夜點費為輪值大、小夜班應得費用，應足認兩造
    就勞工輪值大、小夜班應發給夜點費已有合意，而公司給付
    各項費用是否應列入工資，並非依各項費用名稱而定，仍須
    依該費用性質是否具備勞務對價與經常性給付等節為判斷，
    不受資方內部規範拘束。被告雖為經濟部所屬國營事業，然
    原告為被告僱用之勞工，自有勞基法之適用，而勞基法係國
    家為實現憲法保護勞工之基本國策所制定之法律，其所定勞
    動條件為最低標準，雇主與勞工所訂勞動條件，不得低於勞
    基法所定最低標準，此觀之該法第1 條規定即明，故於勞基
    法公布施行後，各國營事業單位固得依其事業性質及勞動態
    樣與勞工另行訂定勞動條件，然所約定之勞動條件仍不得低
    於勞基法所定最低標準，則於經濟部所訂其所屬事業人員退
    休、撫卹及資遣辦法或其他待遇、福利標準，牴觸勞基法之
    規定時，仍應依勞基法之規定為據。況系爭夜點費是否屬工
    資一部，乃本院職權判斷事項，被告所提行政機關函釋，非
    勞基法有關工資規定之特別規定，並無拘束法院效力，法院
    於審理是類事件時，仍應本於勞基法之規定，依具體個案認
    定之，自難以被告所提函釋及國營事業管理法之規定為其有
    利認定，被告此部分抗辯，亦屬無據。
  ⒌原告固與被告簽立系爭協議書而結清舊制年資領取退休金，
    被告並據此抗辯：被告辦理結清舊制年資，業經公告並舉辦
    說明會，原告簽署系爭協議書時均知悉夜點費並未列入平均
    工資計算，其等請求退休金差額，有違誠信原則等語。查系
    爭協議書第2 條約定：「結清舊制之年資採計、基數計算方
    式，悉依據『經濟部所屬事業人員退休撫卹及資遣辦法』及
    勞動基準法等相關規定辦理。平均工資之計算悉依據行政院
    82年12月15日台82經44010 號函核定『經濟部所屬事業機構
    列入計算平均工資之給與項目表』之規定辦理；…。」（見
    本院卷第109 至122 頁），而系爭項目表並未將系爭夜點費
    列入平均工資之給與項目，此為被告陳明在卷，然各國營事
    業單位固得依其事業性質及勞動態樣與勞工另行訂定勞動條
    件，所約定之勞動條件仍不得低於勞基法所定最低標準，業
    如前述，且經濟部退撫辦法第3 條即已規定：「本辦法所稱
    基數，指計算事由發生時1 個月平均工資。平均工資依勞動
    基準法有關規定辦理。」，則於計算原告退休金基數即月平
    均工資，仍應回歸勞基法關於平均工資之規定辦理，亦即，
    應依勞基法第2 條規定認定其工資及平均工資，作為計算退
    休金之基礎，本院既認定系爭夜點費屬工資性質，被告於結
    算給付原告舊制年資退休金時，未將該夜點費納入平均工資
    計算，與勞基法規定尚有未合，被告以前開理由置辯，仍不
    足憑採。
  ⒍是依上開說明，系爭夜點費應屬工資之一部分，並應納入平
    均工資計算退休金。本件原告所為前揭主張，應屬可採。
  ㈡原告得否請求被告補發如附表所示之退休金差額暨遲延利息
    ？
    系爭夜點費應列入平均工資計算退休金，經本院認定如前，
    被告對於如將夜點費列入平均工資計算，則原告短少之退休
    金差額如附表編號1 至7 「應補發退休金」欄所示，法定遲
    延利息自附表編號1 至7 「利息起算日」欄所載日期起算等
    節，均無爭執，則原告依前揭規定請求被告應給付如附表「
    應補發退休金」欄所示之退休金差額，及各自如附表「利息
    起算日」欄所示日期起算之法定遲延利息，即屬有據。
六、綜上所述，本件原告依廢止前臺灣省工廠工人退休規則第9
    條第1 款、勞基法第84條之2 、第55條第1 項、第3 項之規
    定，請求被告應分別給付原告如附表「應補發退休金」欄所
    示之金額，及各自如附表「利息起算日」欄所示之日起至清
    償日止，按週年利率5%計算之利息，為有理由，應予准許。
    又本件係就勞工之給付請求，為雇主敗訴之判決，依勞動事
    件法第44條第1 項規定，依職權宣告假執行，並依同條第2
    項規定，職權宣告被告預供擔保後，得免為假執行。
七、本件事證已臻明確，兩造其餘陳述及攻擊防禦方法核與判決
    結果不生影響，爰不逐一論述，附此敘明。
八、據上論結，本件原告之訴為有理由。依民事訴訟法第78條、
    勞動事件法第44條第1 項、第2 項，判決如主文。
中    華    民    國    110   年    12    月    9     日
                        勞動法庭      法  官  周佳佩
以上正本係照原本作成。
如對本判決上訴，須於判決送達後20日內向本院提出上訴狀並表
明上訴理由（須附繕本）。如委任律師提起上訴者，應一併繳納
上訴審裁判費。
中    華    民    國   110    年    12    月    9     日
                                      書記官  許婉真
附表：
┌─┬───┬───────┬─────────────┬──────────────┬──────┬───────┐
│編│ 員工 │   結清日期   │     退休金基數（個）     │   平均夜點費（新臺幣）     │應補發退休金│利息起算日    │
│號│ 姓名 │              │                          │                            │            │              │
├─┼───┼───────┼────────┬────┼──────┬───────┼──────┼───────┤
│1 │蘇進南│109 年7 月1 日│勞動基準法施行前│6       │退休前3 個月│4,850 元      │211,913元   │109 年8 月1 日│
│  │      │              ├────────┼────┼──────┼───────┤            │              │
│  │      │              │勞動基準法施行後│37.5    │退休前6 個月│4,875 元      │            │              │
├─┼───┼───────┼────────┼────┼──────┼───────┼──────┼───────┤
│2 │蔡敏宏│109 年7 月1 日│勞動基準法施行前│6       │退休前3 個月│4,850 元      │192,413 元  │109 年8 月1 日│
│  │      │              ├────────┼────┼──────┼───────┤            │              │
│  │      │              │勞動基準法施行後│33.5    │退休前6 個月│4,875 元      │            │              │
├─┼───┼───────┼────────┼────┼──────┼───────┼──────┼───────┤
│3 │李國忠│109 年7 月1 日│勞動基準法施行前│0       │退休前3 個月│4,816.6667元  │187,625 元  │109 年8 月1 日│
│  │      │              ├────────┼────┼──────┼───────┤            │              │
│  │      │              │勞動基準法施行後│39.5    │退休前6 個月│4,750 元      │            │              │
├─┼───┼───────┼────────┼────┼──────┼───────┼──────┼───────┤
│4 │歐茂源│109 年7 月1 日│勞動基準法施行前│4       │退休前3 個月│5,133.3333元  │211,800 元  │109 年8 月1 日│
│  │      │              ├────────┼────┼──────┼───────┤            │              │
│  │      │              │勞動基準法施行後│38      │退休前6 個月│5,033.3333元  │            │              │
├─┼───┼───────┼────────┼────┼──────┼───────┼──────┼───────┤
│5 │鄭炳男│109 年7 月1 日│勞動基準法施行前│0       │退休前3 個月│5,033.3333元  │191,858 元  │109 年8 月1 日│
│  │      │              ├────────┼────┼──────┼───────┤            │              │
│  │      │              │勞動基準法施行後│38.5    │退休前6 個月│4,983.3333元  │            │              │
├─┼───┼───────┼────────┼────┼──────┼───────┼──────┼───────┤
│6 │薛昶殿│109 年7 月1 日│勞動基準法施行前│4       │退休前3 個月│5,033.3333元  │190,417 元  │109 年8 月1 日│
│  │      │              ├────────┼────┼──────┼───────┤            │              │
│  │      │              │勞動基準法施行後│34      │退休前6 個月│5,008.3333元  │            │              │
├─┼───┼───────┼────────┼────┼──────┼───────┼──────┼───────┤
│7 │張世鵬│109 年7 月1 日│勞動基準法施行前│4       │退休前3 個月│5,083.3333元  │193,983 元  │109 年8 月1 日│
│  │      │              ├────────┼────┼──────┼───────┤            │              │
│  │      │              │勞動基準法施行後│34.5    │退休前6 個月│5,033.3333元  │            │              │
└─┴───┴───────┴────────┴────┴──────┴───────┴──────┴───────┘